臺灣高等法院臺中分院刑事判決
上　訴　人　臺灣彰化地方法院檢察署檢察官
上　訴　人
即　被　告　乙○○
　　　　　　　　　　號(
上列上訴人因被告違反毒品危害防制條例案件，不服臺灣彰化地
方法院95年度訴字第2019號中華民國96年1月19日第一審判決（
起訴案號：臺灣彰化地方法院檢察署95年度毒偵字第4140號），
提起上訴，本院判決如下：
    主  文
上訴駁回。
    事實及理由
一、本案被告對於其施用第一級毒品海洛因犯行供認不諱，又查
    本案經本院審理結果，認第一審判決認事用法及量刑均無不
    當，應予維持，並引用第一審判決書記載之事實、證據及理
    由︵如附件︶。檢察官上訴意旨雖猶謂「被告另於九十五年
    十二月二十五日，在台中市火車站旁，施用第一級毒品海洛
    因一次，因其接連施用毒品，與本案屬於包括一罪之集合犯
    ，係屬為實質上一罪，為起訴效力所及」云云，惟查：
(1)、本次刑法立法理由雖謂連續犯之規定廢除後，對於部分「習
    慣犯」（有稱之為「常習犯」），例如竊盜、吸毒等犯罪，
    是否會因適用數罪併罰而使刑罰過重產生不合理之現象一節
    ，在實務運用上應可參考德、日等國之經驗，委由學界及實
    務以補充解釋之方式，發展接續犯之概念，對於合乎「包括
    的一罪」之情形，認為構成單一之犯罪，以限縮數罪併罰之
    範圍，用以解決上述問題。惟「習慣犯」（按無論係「習慣
    犯」或「常習犯」，究竟應賦予何種要件，與刪除之常業犯
    有何不同，實務上尚無共識）之多次反覆犯罪，係具有習慣
    之依賴性，常須以保安處分方式矯治其惡習（例如刑法第88
    條）。因此被告是否具有習慣之依賴性，並非只要被告自白
    有上癮之事實，或凡是屬於施用毒品之案件，不待任何證據
    證明，即當然符合。
(2)、適用「習慣犯」或「常習犯」應從嚴解釋，始符修法本意：
    刑法規定連續犯以來，實務上之見解對於本條「同一罪名」
    之認定過寬，所謂「概括犯意」，經常可連綿數年之久，且
    在採證上多趨於寬鬆，每每在起訴之後，最後事實審判決之
    前，對繼續犯同一罪名之罪者，均適用連續犯之規定論處，
    不無鼓勵犯罪之嫌，亦使國家刑罰權之行使發生不合理之現
    象。因此，基於連續犯原為數罪之本質及刑罰公平原則之考
    量，其修正既難以週延，爰刪除本條有關連續犯之規定等語
    ，此為刪除連續犯規定之立法理由。至於包括一罪之常業犯
    （屬集合犯之一種），因其本身含有連續犯性質，為變相連
    續犯，刑法總則既已廢除連續犯，則配合連續犯刪除，自應
    將刑法分則有關常業犯之規定全數刪除（中華民國刑法部分
    條文修正草案總說明第二編參照）。因此在適用包括一罪而
    具有集合犯性質之「習慣犯」或「常習犯」時，應從嚴解釋
    ，否則一概以包括一罪之集合犯處理結果，反較連續犯之規
    定存在時，對被告更加寬縱（按無法「加重其刑至二分之一
    」，又無常業犯之加重規定），實非修法本意。
(3)、按行為人決意為一定之行為時，其行為伴隨之客觀情狀，必
    須維持不變之關係，此種行為客觀情狀者，並非指時間或空
    間、氣候等因素，而是行為時之情境因素，例如行為實現之
    客觀條件、行為客體得手之難易等，當行為人著手而為行為
    實現之際，倘若客觀之情狀發生轉變，雖然客觀上其行為之
    形式，似乎並無改變，但此時行為已非著手時之行為，而是
    轉變成為另一種行為，本案被告縱然認為施用海洛因確實已
    有成癮，則其每次施用海洛因之後，其毒癮已經獲得解除，
    下次再行施用之誘因在於被告之毒癮又犯，雖然前後數次行
    為，同樣是屬於施用海洛因之行為，然而其造成行為之情境
    因素，前後已經有所不同，實屬數行為數罪之關係，何況併
    辦部分，被告係於刑法修正施行後，距本件相隔四月之久，
    始行犯罪，自更難寬認為包括一罪之集合犯，自應回歸數罪
    併罰之實質競合關係處罰之，本件併辦部分，應退由檢察官
    依法處理，併為敘明。
二、公訴人上訴認應就上開併辦部分，一併予以論罪科刑，而指
    摘原判決不當，為無理由，應予駁回。
三、又本件如原審之審酌被告犯罪情節等一切之犯罪情狀，本件
    量刑尚稱妥適，被告上訴意旨指摘原判決量刑過重，亦為無
    理由，應予駁回。
據上論斷，應依刑事訴訟法第三百七十三條、第三百六十八條，
判決如主文。
本案經檢察官甲○○到庭執行職務。
中　　華　　民　　國　 　96　　年　　3　  月　  27  　日
            刑事第二庭    審判長法　官  李  璋  鵬
                                法　官  胡  森  田
                                法　官  蕭  錦  鍾
上開正本證明與原本無異。
如不服本判決應於收受送達後10日內向本院提出上訴書狀，其未
敘述上訴之理由者並得於提起上訴後10日內向本院補提理由書（
均須按他造當事人之人數附繕本）。
                                書記官  蕭  訓  慧
中　　華　　民　　國　　96　　 年　　3　  月　  28　  日
